最高法院刑事判決　　　　　　　　　　　　　　　八十六年度台上字第四七○四號
　　上　訴　人　乙○○
　　　　　　　　丁○○
　　共　　　同
　　選任辯護人　鍾永盛律師
　　　　　　　　劉緒倫律師
　　　　　　　　徐東昇律師
　　上　訴　人　丙○○
　　　　　　　　甲○○
　　共　　　同
　　選任辯護人　劉緒倫律師
　　　　　　　　徐東昇律師
右上訴人等因背信案件，不服台灣高等法院中華民國八十五年十二月二十四日第二審
判決（八十五年度上訴字第二八三五號，起訴案號：台灣台北地方法院檢察署八十四
年度偵字第一一八四一、一六三七七號），提起上訴，本院判決如左：
    主  文
原判決撤銷，發回台灣高等法院。
    理  由
本件原判決認定上訴人丙○○原為台火股份有限公司（下稱台火公司）之董事會主任
秘書兼台火公司職工福利委員會（下稱職工福委會）主任委員，上訴人甲○○係台火
公司職員兼職工福委會總幹事，上訴人乙○○、丁○○係台火公司職員兼職工福委會
委員及幹事，均係為他人處理事務之人。台火公司職工福委會於中央信託局開設第Ａ
Ｓ－一○－一○一號保管箱，其內存有屬職工福委會所有台火公司股票四三四張（共
一百五十一萬一千三百十二股），福利金以華南銀行城內辦事處定期存單十八張（總
金額本息約新台幣（下同）一億五千萬元），另有台火公司所有寄放於上開保管箱之
轉投資於永利證券股份有限公司（下稱永利證券公司）股票一萬一千三百五十六張（
共一億一千二百廿六萬七千七百八十八股），均由丙○○、甲○○、乙○○、丁○○
管理及掌管保管箱鑰匙、印鑑章、銀行定期存單印鑑等。因丙○○認其曾幫助台火公
司前任及現任董事長李祖壽（現已死亡）、李泰祺父子取得公司經營權，有相當功勞
，李祖壽應給付其相當之酬勞，但未給付，乃欲將上開財物取走，以促使李祖壽父子
答應及給付報酬。而甲○○、乙○○、丁○○亦知悉丙○○與台火公司負責人間有爭
執，但上開保管箱之財物屬台火公司及職工福委會所有，存放保管箱內，不得任由個
人取出私自持有。又依法屬於職工福委會之福利金，應存入公營銀行保管，非經職工
福委會會議同意，不得動用。丙○○意圖為自己及第三人不法之利益，甲○○、乙○
○、丁○○亦意圖為第三人不法之利益，於民國八十四年一月二十四日，共同違背其
任務，前往開啟保管箱，將上開財物交由丙○○取走，後丙○○指示丁○○違背任務
持前開福利金定期存單，至華南銀行解約後，將現金交予丙○○，丙○○於同年一月
二十六日違背任務，擅自與其小學同學台北市私立開平高級中學（下稱開平中學）校
長夏惠汶（另案經檢察官起訴）基於共同之犯意聯絡，訂立建教合作契約，指示丁○
○將其中一億元匯入開平中學帳戶，其餘現金及股票均私自保管，致生損害於台火公
司及職工福委會之財產及利益，後經台火公司及職工福委會發覺解除其職務，命其移
交財物，亦拒不交出，及台火公司及職工福委會等提出告訴，始在檢察官命令下交出
股票扣押，另現金部分轉存銀行、部分存放私人保管箱中，仍不交出等情。因而撤銷
第一審諭知上訴人等無罪判決，改判論處上訴人丙○○共同為他人處理事務，意圖為
自己及第三人不法之利益，而為違背其任務之行為，致生損害於本人之財產及利益，
累犯罪刑；上訴人甲○○、乙○○、丁○○共同為他人處理事務，意圖為第三人不法
之利益，而為違背其任務之行為，致生損害於本人之財產及利益罪刑，並均宣告緩刑
，固非無見。
惟查：(一)科刑之判決書，應將認定之犯罪事實詳記於事實欄，然後於理由內逐一說明
其憑以認定之證據，使事實與理由兩相一致，方足為適用法律之依據。刑法第三百四
十二條之背信罪，須以為他人處理事務為前提。原判決於事實欄記載：「……均係為
他人處理事務之人。台火公司職工福委會於中央信託局開設第ＡＳ－一○－一○一號
保管箱，其內存有……，另有台火公司所有寄放於上開保管箱之轉投資於永利證券公
司股票一萬一千三百五十六張，均由丙○○、甲○○、乙○○、丁○○管理及掌管保
管箱鑰匙、印鑑章、銀行定期存單印鑑等」，但於理由欄僅稱：「至台火公司所有之
上開永利證券公司股票，自七十七年起即委由當時台火公司財務協理兼職工福委會主
任委員吳維貞，寄放於台火福委會承租之中央信託局保管（箱）內，因而由繼任之職
工福委會主委丙○○負責兼管……故上開台火公司持有之永利證券公司股票非屬台火
職工福委會所有財產，故在上訴人丙○○於八十三年十月二十四日繼任台火職工福委
會第四屆主任委員辦理財產移交簽署清冊時，未將之列入」等語。並未說明依何證據
認定丙○○繼任第四屆台火職工福委會主任委員時即受台火公司委託保管上開永利證
券公司之股票，為受託處理事務之人。復據丙○○於偵查時供稱：「（台火公司永利
證券公司股票）是他們在我移交之前，就放進去的」（見八十四年度偵字第一六三七
七號卷第六十頁），乙○○稱：「是前任主委時，永利證券股票即在職工福委會之保
險箱內，我曾建議另開一保險箱放，但他們沒有接受，因前任職委會主委剛好是台火
財務主管，又一直沒找到合適之保險箱，所以就一起放在職委會之保險箱內」（見同
上卷第六十一頁）各等語，凡此關係上訴人等對此部分是否應負背信罪責，原審未予
詳查，遽為不利於上訴人等之判決，自有調查未盡及理由不備之違法。(二)背信罪以有
取得不法利益或損害本人利益之意圖，並致生損害於本人之財產或其他利益者，始足
當之，故為結果犯。原判決於事實欄載述「丙○○指示丁○○將其中一億元匯入開平
中學帳戶，其餘現金私自保管」，但未述上訴人等此部分所為使本人受有何損害，
於理由亦僅說明「使台火公司及職工福委會福利金利息損失」，究損失利息多少，並
未明白審認，詳予記載，即有未合。(三)按刑法第二十八條之共同正犯以具有犯意之聯
絡及分擔實施犯罪之行為為其要件。本件上訴人甲○○、乙○○、丁○○固不否認有
開啟保管箱由丙○○取走財物之事實，惟否認與丙○○有共同犯意之聯絡，均辯謂係
聽命於長官丙○○，而告訴人即同為職工福委會委員之黃振聲亦於第一審法院稱：「
主委叫誰去開箱就去開箱，（會議）是一年一次決議」（見一審卷(二)第十五頁），且
以前職工福委會主委或總幹事亦經常要求丁○○、乙○○取出保管箱內之股票或銀行
定期存單供台火公司買賣股票之用，復據丁○○、乙○○提出七十九年五月十二日至
八十一年七月二十一日之購買股票資金來源及概況表二紙附卷足憑（附一審卷(四)第二
十八、二十九頁），凡此對於認定甲○○等人與丙○○是否具有共同犯意之聯絡，至
為重要。原審未予調查，亦未於判決中說明不予調查之理由，徒以甲○○等人承認有
開啟保管箱使丙○○取走財物，遽認甲○○等人與丙○○有共同犯意之聯絡及分擔犯
罪行為之實施，亦有調查未盡及理由不備之違誤。上訴人等上訴意旨指摘原判決不當
，為有理由。應認原判決有發回更審之原因。又本件雖屬刑事訴訟法第三百七十六條
第五款所列之案件，惟於修正刑事訴訟法施行前，原得上訴於第三審法院，且已繫屬
於法院，依刑事訴訟法施行法第五條第一項規定，仍應依施行前之法定程序終結之，
附此明。
據上論結，應依刑事訴訟法第三百九十七條、第四百零一條，判決如主文。
中      華      民      國    八十六    年      八      月      七      日
                              最高法院刑事第五庭
                                  審判長法官  陳  錫  奎
                                        法官  洪  清  江
                                        法官  李  璋  鵬
                                        法官  吳  昆  仁
                                        法官  劉  介  民
      右正本證明與原本無異
                                              書  記  官
中      華      民      國    八十六    年      八      月     十一     日
